【裁判字號】    98,消債更,145
【裁判日期】    981030
【裁判案由】    更生程序
【裁判全文】
臺灣嘉義地方法院民事裁定           98年度消債更字第145號
聲  請  人
即  債務人  甲○○
代  理  人  羅振宏律師
上列債務人聲請更生程序事件，本院裁定如下：
    主  文
債務人甲○○自中華民國九十八年十月三十日十二時起開始更生
程序。
命司法事務官進行本件更生程序。
    理  由
一、按債務人不能清償債務或有不能清償之虞者，得依本條例所
    定更生或清算程序，清理其債務。債務人無擔保或無優先權
    之債務總額未逾新臺幣（下同）1,200萬元者，於法院裁定
    開始清算程序或宣告破產前，得向法院聲請更生。再按債務
    人與金融機構協商成立者，不得聲請更生或清算。但因不可
    歸責於己之事由，致履行顯有重大困難者，不在此限；本條
    例施行前，債務人依金融主管機關協調成立之中華民國銀行
    公會會員辦理消費金融案件無擔保債務協商機制與金融機構
    成立之協商，準用前項之規定。法院開始更生程序之裁定，
    應載明其年、月、日、時，並即時發生效力。法院裁定開始
    更生或清算程序後，得命司法事務官進行更生或清算程序，
    必要時得選任律師、會計師或其他適當之自然人或法人一人
    為監督人或管理人，消費者債務清理條例第3條、第42條第1
    項、第151條第5項、第6項、第45條第1項、第16條第1項分
    別定有明文。
二、本件聲請人主張其有不能清償債務情事，前雖曾依金融主管
    機關協調成立之中華民國銀行公會會員辦理消費金融案件無
    擔保債務協商機制與與最大債權銀行台北富邦商業銀行（以
    下稱台北富邦銀行）於民國95年5月間成立協商，原協商條
    件為分120期，利率3﹪，每月給付新臺幣（下同）20,834元
    ，然因聲請人每月之收入扣除協商金額，無法維持最低基
    本生活，於97年8月間與台北富邦銀行成立二次協商並簽立
    增補約據，分144期，利率2%，每月償還13,743元之條件繼
    續履行。然聲請人長期入不敷出，四處籌錢，常向親友借貸
    還款，負債愈益累增難以償還，又98年度公司減薪2成，致
    不得己而毀諾，有不可歸責於聲請人之事由致履行原協商內
    容顯有困難，爰聲請更生等語。
三、本院之判斷：
(一)、經查，聲請人主張其曾於95年5月間依中華民國銀行公會會
    員辦理消費金融案件無擔保債務協商機制與最大債權銀行台
    北富邦銀行就當時之無擔保債務總額2,157, 583元成立協商
    ，協議分120期，利率3%，每月償還20,834元，嗣聲請人於
    97年7月8日向台北富邦銀行申請辦理變更協議還款方案，經
    審核通過之新還款方案為：自聲請人簽訂增補約據之日（97
    年8月1日）起，分144期，利率2%，每月償還13,743元，債
    務人還款至98年7月毀諾等情，有聲請人提出之95年度銀行
    公會債務協商機制增補約據、無擔保債務還款計畫及台北富
    邦銀行民事陳報狀等件在卷可稽，堪信為真實。
(二)、聲請人96、97年度全年所得分別為329,728元、297,270元，
    98年1月至8月薪資收入分別為18,396元、18,695元、19,012
    元、19,221元、18,785元、18,737元、20,457元、19,000元
    乙節，有財政部臺灣省南區國稅局96、97年度綜合所得稅各
    類所得資料清單及聲請人薪資轉帳明細在卷可查，則計算債
    務人近3年每月平均收入為24,353元（計算式：（329,728+2
    97,270+18,396+18,695+19,012+19,221+18,785+785+18,737
    +20,457+19,000=779,301）/（12+12+8）=24,353.15；小數
    點以下四捨五入）。
(三)、聲請人主張其每月必要支出及扶養費用依98年度臺灣省低收
    入戶最低生活費，每人每月9,829元計算（詳本院98年10月
    20日調查筆錄），其子吳羽倫扶養費由聲請人夫妻各負擔2
    分之1，再加計先前協商金額16,269元等情，經查：
１、按消費者債務清理條例之立法目的，乃為期能迅速清理消費
    者之債務，保障其生存權，並兼顧債權人之利益，而達維持
    經濟秩序及安定社會之效，而非在使聲請人恣意消費所造成
    之債務，轉嫁予債權人負擔。為避免債務人與債權人達成清
    償協議後，仍為鉅額消費或作奢侈性、浪費性之商品或服務
    消費，而濫用更生或清算程序以規避其應負擔之償還責任，
    法院於審查債務人每月必要生活支出時，自應以能維持個人
    基本生存之必要費用為限，合先敘明。
２、聲請人列舉每月支出16,269元之協商貸款償還費用，並非生
    活必要之支出，且若開始更生程序後，聲請人將依更生計畫
    還款，是本項支出不能認可，應予剔除。
３、本院考量生活費用支出單據之收集本屬不易，且參酌內政部
    於98年2月16日以台內社字第0980031312號公告之98年度臺
    灣省低收入戶最低生活費，每人每月9,829元，係按照政府
    公布最近1年平均每人消費支出（包含食品費、衣著鞋襪費
    、房租水電費、家居管理費、醫療保健費、交通通訊費、娛
    樂教育費及雜項支出）60％訂定，已足以維持個人基本生存
    ，認聲請人及受扶養子女之每人每月必要生活費用（包含食
    、衣、住、行、強制性保險等）應以上開數額即9, 829元為
    上限，是聲請人每月必要支出、子女扶養費均應以此額度為
    限，超逾上開額度者，即非屬必要。
４、又查，聲請人與配偶吳姜緯及子女吳羽倫同住於聲請人配偶
    所有位於嘉義縣民雄鄉文隆村鴨母77-12號之房屋乙節，
    有戶籍謄本、聲請人配偶全國財產總歸戶財產查詢清單在卷
    可佐，上開房地目前由聲請人配偶負擔屋貸款，然聲請人配
    偶亦已聲請更生，且房屋貸款之支付，應屬家庭生活必要支
    出之一環，聲請人有分擔之義務，況若將來房屋變價拍賣，
    聲請人仍有租屋居住之必要。是本院在審酌聲請人與其子吳
    羽倫之每月必要生活費用時，將不扣除房租部分支出，仍以
    每人每月9829元計算之。又聲請人之子吳羽倫扶養費，應由
    聲請人與配偶各負擔2分之1，方屬合理。
５、依上所述，聲請人每月必要生活支出及應負擔之扶養費為
    14744元（9829+9829/2＝14744元，小數點以下四捨五入）
    。聲請人每月收入24,353元，扣除上開每月生活必要支出
    14,744元，所餘9,609元（計算式：24,353-14,744= 9609）
    ，顯不足清償依前揭協商所應給付之金額每月13,743元，是
    聲請人主張其有不能清償之情事，可以認定。
(四)、又按，聲請人向台北富邦銀行申請前置協商時，其每月薪資
    為22,000元，有聲請人收入切結證明書附卷可參。則聲請人
    扣除協商之還款條件每月20,834元後，僅餘1,166元（計算
    式：22,000-20,834=1,166）；縱於97年7月間向台北富邦銀
    行申請二次協商成立之還款方案，每月償還金額減為13,743
    元，每月所餘金額亦僅8,257元（計算式：
    22,000-13,743=8,257），仍無法維持最低生活必要支出。
    聲請人前與台北富邦銀行成立之協商條件，實有過苛。
(五)、且聲請人98年1月至8月間遭減薪2成，減薪及扣勞健保後每
    月實領18,000多元，有薪資轉帳明細可查，是聲請人主張其
    有不可歸責於己之事由，致履行協商條件顯有困難，堪信為
    真實。
四、據上論結，聲請人履行上開協商條件有重大困難，且顯然有
    不能清償債務之情事；又上開事由係因協商成立時所定之條
    件過苛，及聲請人於協商成立後，客觀收入不足等不可歸責
    於己之事由所致，是聲請人之主張，足堪採信。此外，本件
    又查無聲請人有消費者債務清理條例第6條第3項、第8條或
    第46條各款所定駁回更生聲請之事由存在，則聲請人聲請更
    生，與法尚無不符，應予准許，並依同條例第16條第1項之
    規定，命司法事務官進行本件更生程序，爰裁定如主文第1
    、2項所示。
中    華    民    國    98    年    10   月    30    日
              民事第三庭    法      官  洪嘉蘭
上為正本係照原本作成
本件不得抗告。
本裁定已於民國98年10月30日12時公告。
中    華    民    國    98    年    10   月    30    日
                            書  記  官  陳昭煌


司法院資訊處製作；財團法人民間司法改革基金會備份。
